臺灣士林地方法院民事判決
111年度訴字第562號
原      告  黃家勇  
訴訟代理人  周書甫律師
被      告  王台華  
訴訟代理人  任孝祥律師
上列當事人間請求返還不當得利事件，本院於民國111年11月15
日言詞辯論終結，判決如下：
    主      文
原告之訴及假執行之聲請均駁回。
訴訟費用由原告負擔。
    事實及理由
一、訴狀送達後，原告不得將原訴變更或追加他訴。但請求之基
    礎事實同一、不甚礙被告之防禦及訴訟之終結者者，不在此
    限，民事訴訟法第255條第1項第2款、第7款定有明文。原告
    就聲明第二項之備位聲明部分，原係依民法第597條規定請
    求，後變更為依民法第184條第1項前段、第179規定請求（
    見本院卷第363頁），此與與原所據之民法第597條規定係基
    於相同之原告主張被告未歸還金條之事實而為請求，有社會
    事實之共通性及關連性，且證據資料可相互流用，屬請求基
    礎事實同一，依民事訴訟法第255條第1項第2款規定，應予
    准許。另原告於民國111年7月12日陳報狀中追加就101年10
    月1日給付，金額為新臺幣（下同）30,000元之款項請求被
    告給付（即附表編號2所示款項），此與附表其他款項相關
    之證據資料亦可相互流用，不甚礙被告訴訟防禦與本件訴訟
    之終結，依同條項第7款規定，亦應准許。
二、原告主張：
  ㈠原告與訴外人張孝萱於95年11月28日結婚，於101年8月21日
    離婚，嗣於105年6月30日再度結婚，迄今仍維持配偶關係。
    被告為張孝萱之母，以支應日常生活所需為由，向原告借款
    ，原告遂自101年起至109年止，以自己帳戶、訴外人丙○○即
    原告之母帳戶，給付如附表所示各項費用，共計1,398,000
    元（下稱系爭款項）。縱認消費借貸關係不成立，則原告因
    支出系爭款項受有損害，原告對被告不負法律上扶養義務，
    被告受有系爭款項之利益，即無法律上原因，原告自得請求
    被告返還其所受之利益。又原告就附表編號7至9所示代付房
    租部分，未受委任，又無義務，為被告給付房租，被告對此
    明知且有利於被告，原告自得請求被告償還系爭款項及自支
    出時起之利息。爰依民法第478條及第233條第1項前段、第1
    79條規定，就房租部分兼依第176條，請求擇一命被告返還
    系爭款項及利息。
  ㈡原告另於108年、109年間，分別將如湖司調卷第45頁所示，
    繼承自外祖母、父親之黃金金條2條（下稱系爭金條），交
    由被告存放於被告在銀行開設之保管箱，嗣因與張孝萱感情
    不睦，而請求被告交還系爭金條，然幾經催討，被告均置之
    不理。爰依民法第597條規定，先位請求被告返還系爭金條
    ，如不能返還，則備位按本件起訴時之時價596,250元，依
    民法第184條第1項前段、第179條規定請求被告賠償。
　㈢並聲明：
　　⒈被告應給付原告1,398,000元，及自起訴狀繕本送達翌日起
      至清償日止，按週年利率5%計算之利息。
　　⒉先位聲明：被告應將系爭金條返還原告，並給付自起訴狀
      繕本送達翌日起至清償日止按596,250元之週年利率5%計
      算之利息。備位聲明：被告應給付原告596,250元。
　　⒊願供擔保，請准宣告假執行。
二、被告則以：
　㈠被告之女張孝萱因其與原告所生之子乙○○患有亞斯伯格症，
    而辭去工作在家照顧此子，兼以原告於100年間外遇，逼迫
    張孝萱簽字離婚後，出於感謝、愧疚、修補兩家關係之目的
    ，主動表示代被告支付房租、代張孝萱給付孝親費予被告。
    及至109年3月25日才對被告表示，因其於張孝萱之婚姻無法
    繼續下去，不再為原告負擔每月11,000元之房租。是原告給
    付系爭款項，均係為履行道德義務而為贈與，兩造間並無消
    費借貸之合意，被告受領系爭款項非無法律上原因。況房租
    部分，原告係以自己名義與房東締約，其支付房租係出於承
    租人之義務，亦無何無因管理可言。加以支付系爭款項者均
    為丙○○，而非原告，原告自無何權利可向被告主張。
　㈡系爭金條部分，未據原告交付予被告，被告無從返還。
　㈢原告係因不滿張孝萱在澳洲境內，就原告對其所為傷害行為
    報警，致原告遭受逮捕、經澳洲法院核發保護令、定罪判刑
    ，而提起本件訴訟，以圖報復。原告多次傳簡訊予被告稱：
    「這口氣我吞不下去」、「她（指張孝萱，下同）能告我，
    我一樣能告她」、「回去我會不停的（地）告她，她不去關
    我無法接受」等語。又屢屢在凌晨2、3點，以不堪言詞辱罵
    騷擾被告、揚言「找討債公司針對被告處理」云云。且數次
    對張孝萱聲請保護令、提起損害賠償訴訟，均遭駁回。足見
    原告實係挾怨報復，濫行起訴，其訴顯無理由等語置辯。
　㈣並聲明：原告之訴及假執行之聲請均駁回；如受不利判決，
    願供擔保，請准宣告免為假執行。
三、得心證之理由
　㈠原告請求被告給付1,398,000元為無理由
　　⒈稱消費借貸者，於當事人間必本於借貸之意思合致，而有
      移轉金錢或其他代替物之所有權於他方之行為，始得當之
      。是以消費借貸，因交付金錢之原因多端，除有金錢之交
      付外，尚須本於借貸之意思而為交付，方克成立。倘當事
      人主張與他方有消費借貸關係存在者，自應就該借貸意思
      互相表示合致及借款業已交付之事實，均負舉證之責任，
      其僅證明有金錢之交付，未能證明借貸意思表示合致者，
      仍不能認為有該借貸關係存在（最高法院98年度台上字第
      1045號判決意旨參照）。不當得利依其類型可區分為「給
      付型之不當得利」與「非給付型不當得利」，前者係基於
      受損人之給付而發生之不當得利，後者乃由於給付以外之
      行為（受損人、受益人、第三人之行為）或法律規定或事
      件所成立之不當得利。在「給付型之不當得利」應由主張
      不當得利返還請求權人（受損人），就不當得利成立要件
      中之「無法律上之原因」負舉證責任（同院100年度台上
      字第899號判決意旨參照）。無因管理係指未受委任，並
      無義務，而為他人管理事務，為其構成要件（民法第172
      條規定參照）。如管理人依法律規定或依契約約定負有管
      理事務之義務時，基於無因管理制度規範補充適用之性格
      ，即不能成立無因管理（同院105年度台上字第1524號判
      決意旨參照）。
　　⒉原告固提出如湖司調卷第19至43頁等以其自己或其母丙○○
      名義匯款予被告，與開立支票或匯款予訴外人周玉媛之單
      據，而周玉媛為被告居住之新北市○○區○○○路0段00號9樓
      房屋（下稱系爭房屋）之屋主等情，亦有租約存卷可查（
      見本院卷第232頁）。然原告之母丙○○證稱：匯款給甲○○
      是聽原告說有時候被告比較沒錢，請我幫忙墊錢匯給被告
      ；系爭房屋的租金支票與匯款也都是代原告匯的，是原告
      說被告他們處境比較艱難，請我代墊；我匯款給被告，是
      原告請我幫忙墊錢，但原告是要給被告，還是要借給被告
      ，我也不清楚；我幫原告匯款被告的租金，我也不曉得為
      什麼要匯；我有聽原告說過跟被告間金錢往來關係，是被
      告先借的，但我也不太清楚等語（見本院卷第196至197頁
      ），則丙○○除自原告處聽聞者外，顯不知悉原告指示其向
      被告或周玉媛給付金錢之原因，而丙○○所轉述原告之陳述
      ，與原告自己於本件之主張及陳述無異，無法資以證明兩
      造間之合意內容。又原告雖提出與被告間之對話紀錄，提
      及自己借錢與被告並借錢讓被告繳房租等情（見本院卷第
      52頁），據以主張其給付被告或周正媛之款項係出於消費
      借貸之合意。然細觀該等對話紀錄，均為原告個人單方面
      陳述，未見原告之回應，亦無從憑此認定原告給付款項之
      原因。除此以外，原告就此節並未舉出其他證據，已難認
      原告就兩造間存在消費借貸之合意已盡舉證之責。
　　⒊依被告所提被告之女張孝萱與原告之LINE通訊軟體對話紀
      錄，被告曾於109年6月2日及110年3月9日對張孝萱稱：「
      我幫妳媽媽付房租，妳感謝過我一句？」、「我幫被告付
      了10年房租，給他上百萬的紅包，她拍照很得意？」、「
      幫妳媽媽付房子（租），過年給她錢，天底下沒有我這種
      白癡也找不到了」等語（見本院卷第163至164頁），所稱
      「上百萬的紅包」，在一般語言使用習慣及社會通念下，
      係指贈與而言，受領人並不負返還之責任，被告抗辯匯款
      予原告之款項係屬贈與，並非無由。另就房租部分，若原
      告係借款予被告，被告本即負返還所借款項之義務，為何
      原告期待張孝萱對其表示感謝之情？又原告與被告之簡訊
      紀錄中，被告於108年7月12日向原告稱「萱萱（張孝萱）
      說你要買動物醫院的樓上，我覺得我住在汐止很好，又涼
      爽，交通便宜，你不要浪費錢買莊敬路……我住在這很Ok啦
      ，再做（住）沒有多少」，原告即回答「我是投資順便給
      你住，別擔心，我已經下斡旋了」等語（見本院卷第168
      頁），原告另稱：「有買到在（再）跟妳說……汐止（指系
      爭房屋）那不是長久之計」、「反正先看看，也要買的到
      ，買到了，汐止那也不會退租，因為忠孝東路我們也要裝
      修，需要個地方放東西」、「我覺得莊敬路不錯，她們回
      來暫住，吃飯也方便」（見本院卷第166至167頁），可見
      原告斯時係欲購買位在莊敬路之房屋，供被告遷出系爭房
      屋後遷入。自原告可自由決定系爭房屋於莊敬路房屋購入
      後之用途（於忠孝東路房屋裝修時供暫存物品），可見原
      告係以自己款項支應系爭房屋之租金，且與被告間並無被
      告日後應返還之消費借貸合意，否則原告僅係出借被告相
      當於租金之款項，承租人仍為被告，殊無由原告代為決定
      系爭房屋用途之理。另原告於109年3月25日發送簡訊予被
      告稱：「婆婆（被告），不好意思打擾，我跟孝萱這段婚
      姻已經確定無法再繼續走下去，您的房租$11000以後麻煩
      請您自己處理」等語（見本院卷第172頁），僅稱未來房
      租需由被告自行給付，但無隻字片語提及先前原告或丙○○
      所付之系爭房屋押金、租金需返還一事，更見兩造間固有
      由原告代為給付系爭房屋租金之合意，但此並非被告日後
      需負返還責任之消費借貸合意甚明，被告抗辯原告所代為
      支付之房租等款項，亦為履行道德義務之贈與，亦非無據
      。
　　⒋原告雖主張被告就原告給付之原因前後陳述不同，未盡真
      實、完全及具體之陳述義務等語（見本院卷第326頁），
      然被告抗辯原告給付係出於道德義務所為之贈與，而於系
      爭款項給付期間內，原告與被告或為姻親關係，或為前姻
      親關係，其間來往密切，原告對被告之道德義務面向繁多
      ，本難一言而盡，雖被告就此陳述前後略有不同，亦不影
      響其已特定與原告間之給付關係。被告復提出上開原告與
      被告及張孝萱之對話紀錄等證據資以證明其抗辯，已盡其
      事案解明義務，依給付型不當得利之舉證責任分配法則，
      即應由原告負舉證責任證明所為給付無法律上原因存在，
      原告既未盡證明之責，即無從為對原告有利之認定，原告
      此節主張，難認可採。
　　⒌原告既係基於贈與之意思，匯款予被告及為被告向周玉媛
      給付系爭房屋押金及租金等款項，即無何消費借貸之可言
      ，亦非無法律上之原因而為給付，更無無因管理之適用，
      原告依民法第478條、第179條、第176條規定，請求被告
      返還1,398,000元，均無理由。
　㈡原告未證明有交付系爭金條予被告
　　⒈原告於本件起訴狀（110年11月10日繫屬本院）中係稱：我
      於108、109年間因聽聞被告表示其在銀行有保管箱，還有
      位置可存放，遂將系爭金條交付被告等語（見湖司調卷第
      13頁）。然於110年7月19日台北西松郵局存證號碼001635
      存證信函中，卻稱係於108年底交付張孝萱代為保管（見
      本院卷第334頁），則原告前後不過數月，對於系爭金條
      交付對象之敘述已然不一，其所主張是否為真，已有疑問
      。
　　⒉證人即原告與張孝萱之子乙○○雖於111年8月29日本院審理
      中證稱：我在我阿公在世時，有看過系爭金條的其中一條
      ，大概是在我國中到小學的時候，是105年時，我是102年
      國小三年級讀完去澳洲的；後來在4、5年前我國中時，我
      有跟被告和張孝萱去銀行保險庫看到過系爭金條，我記得
      我看到許多黃金飾品，裡面有一條一定是系爭金條，被告
      和張孝萱就系爭金條沒有特別講什麼等語（見本院卷第20
      2至203頁）。然原告主張其於108至109年間方交付系爭金
      條予被告，乙○○卻稱其於在本院證述之4、5年前，即106
      至107年間就已在被告或張孝萱之銀行保險庫看到系爭金
      條，時間上實有矛盾。加以乙○○曾向張孝萱稱：我爸（原
      告）會把我殺死啊！他會找人在台灣把我幹掉……我很怕我
      爸……我不能幫你。他說如果我去警察局還是在法院上幫你
      做證還是什麼的話，他說我……在台灣會殺人……等語（見本
      院卷第78至79頁，乙○○坦承為其與張孝萱對話，見本院卷
      第201頁）。原告另曾向乙○○稱：「just punch her（就
      用拳頭打她）」、「i wont talk to u until she is pu
      nched（在她被揍之前我不會跟你講話）」（見本院卷第8
      4頁，乙○○坦承其中之「her」係指張孝萱，見本院卷第20
      2頁），可見原告有要求其與張孝萱間之子乙○○對張孝萱
      不利之行為。而乙○○在本院證述時亦稱：現在跟原告住，
      學費是原告供應，生活費是丙○○供應等語（見本院卷第20
      4頁），則乙○○因恐原告斷絕其生活來源或對其不利，而
      配合原告指示證述，實與常理無違，其證述證據價值甚低
      ，自難憑以認定原告有將系爭金條交付被告。
　　⒊丙○○於本院審理中證稱：我有看原告把系爭金條拿給張孝
      萱，但是什麼場合拿的我不記得，我也不記得我有無在旁
      邊看，原告和張孝萱那時候住在我對面，但有無看到我忘
      記了，好像我有看到等語（見本院卷第197頁），丙○○前
      後就原告有無交付系爭金條閃爍其詞，憑信力已有疑問，
      況丙○○係稱系爭金條交付張孝萱，亦不能憑為該等金條有
      交付被告之證據。
　　⒋另原告所提與張孝萱間提及系爭金條之LINE通訊軟體對話
      紀錄（見本院卷第52頁），全為原告單方面陳述，已如前
      述，亦無從證明原告有將系爭金條交付被告。除此以外，
      原告全未提出任何證據證明上情，自難遽認原告主張為真
      。本件既不能認原告有將系爭金條交付被告，即難認兩造
      間就系爭金條有何寄託契約存在，亦難認被告就系爭金條
      有何侵權行為或不當得利之可言。原告先位依民法第597
      條規定請求被告返還系爭金條並給付按系爭金條時價596,
      250元之週年利率5%計算之利息，備位依民法第184條第1
      項前段、第179條規定請求被告賠償系爭金條時價596,250
      元，均無理由。
四、綜上所述，原告依民法第478條、第233條第1項前段、第179
    條、第176條規定，請求被告給付1,398,000元，另先位依民
    法第597條規定，請求被告返還系爭金條並給付按596,250元
    之週年利率5%計算之利息，備位依民法第184條第1項前段、
    第179條規定請求被告給付596,250元，均無理由，應予駁回
    。原告假執行之聲請，亦因訴之駁回失所依附，一併駁回之
    。
五、本件事證已臻明確，兩造其餘攻擊防禦方法及所用證據，經
    核均於判決結果不生影響，爰不逐一論述，附此敘明。
六、據上論結，本件原告之訴為無理由，依民事訴訟法第78條，
    判決如主文。　　
中　　華　　民　　國　　111 　年　　11　　月　　22　　日
                  民事第三庭法  官  江哲瑋
附表：
編號 名稱 給付時間 金額 （新臺幣） 備註 1 借款 101年8月30日 30,000元  2 借款 101年10月1日 30,000元  3 借款 101年11月19日 30,000元  4 借款 101年12月19日 30,000元  5 借款 106年2月13日 200,000元  6 借款 107年7月10日 300,000元  編號1至6合計：   620,000元  7 墊付房租 自103年7月4日起至104年6月30日止 120,000元 租金1年1付120,000元。 8 墊付房租 103年7月4日 20,000元 押金 9 墊付房租 自104年7月1日起至109年4月1日止 638,000元 每月11,000元，共計58個月。計算式：11,000×58＝638,000。 編號7至9合計：   778,000元  編號1至10合計：   1,398,000元  
以上正本係照原本作成。
如對本判決上訴須於判決送達後 20 日內向本院提出上訴狀。如
委任律師提起上訴者，應一併繳納上訴審裁判費。
中　　華　　民　　國　　111 　年　　11　　月　　22　　日
                            書記官  張祐誠